【裁判字號】    97,台上,2237
【裁判日期】    970529
【裁判案由】    違反貪污治罪條例
【裁判全文】
最高法院刑事判決            九十七年度台上字第二二三七號
上  訴  人  甲○○
選任辯護人  尤伯祥律師
上  訴  人  乙○○（原名劉偉德）
            丙○○
上列上訴人等因違反貪污治罪條例案件，不服台灣高等法院中華
民國九十六年七月二十五日第二審更審判決（九十六年度上更(一)
字第三六二號，起訴案號：台灣宜蘭地方法院檢察署九十四年度
偵字第八四０號），提起上訴，本院判決如下：
    主  文
原判決撤銷，發回台灣高等法院。
    理  由
本件原判決認定上訴人即被告甲○○、乙○○（原名劉偉德）、
丙○○依序為行政院海岸巡防署海洋巡防總局北部地區機動海巡
隊三組副組長、隊員及澳底海巡隊三組隊員，均負責外勤偵查緝
私業務，於民國九十三年六月間，甲○○與該署台北機動查緝隊
查緝員戚秀國，就何單位取得「立有十一號」漁船走私洋菸案之
主偵地位產生歧見，後由戚秀國所屬查緝隊取得主偵地位，甲○
○所屬海巡隊及其聯繫帶往之其他單位則居於協辦立場。上訴人
等即共同基於為自己不法所有之犯意聯絡，以協助取樣送驗走私
香菸之名義，共同運走「立有十一號」漁船所走私之香菸十八箱
，據為己有等情，因而撤銷第一審所為科刑之判決，改判仍論處
上訴人等共同公務員，侵占職務上持有之非公用私有財物罪刑。
固非無見。
惟查：(一)有罪判決書所記載之犯罪事實，為論罪科刑適用法律之
基礎，故凡於適用法律有關之重要事項，必須詳加認定，明確記
載，然後於理由內逐一說明其憑以認定之證據，以使事實與理由
兩相一致，方為合法；倘事實欄已有敘及，而理由內未加說明，
即有理由不備之違法。原判決雖於事實欄記載上訴人等共同基於
為自己不法所有之犯意聯絡，由甲○○以協助取樣送驗走私香菸
為名義，夥同乙○○、丙○○共同將渠等職務上所持有之走私香
菸十八箱侵占入己等情；並於理由內說明上訴人等確有載走十八
箱走私香菸，所為嗣後已將香菸運返交還之辯解，如何不足採，
及上訴人等就上揭犯行，彼此之間具有犯意聯絡及行為分擔，應
論以共同正犯云云。然稽之卷內資料，上訴人等始終否認侵占該
十八箱香菸，乙○○、丙○○且辯稱其二人係依甲○○取樣送驗
之指示，始運走查獲之該十八箱香菸，並否認有侵占之意圖等語
。原判決雖已敘明認定上訴人等客觀上並未交還所取得之走私香
菸十八箱，然關於上訴人等主觀之間，如何具有犯意聯絡一節，
則未依憑證據詳為說明，遽認上訴人等為共同正犯，自有理由不
備之違法。本院前次發回意旨業已指摘及此，乃更審判決就此猶
未加以闡析述明，致其違誤之情形仍然存在。(二)證據取捨與其價
值之判斷，固屬於事實審法院自由行使之職權，然此項判斷職權
之行使，前後標準須相一致，否則即有判決理由矛盾之違法。原
判決理由，一方面以證人戚秀國於第一審、原審所證，因其並未
親眼目睹丙○○有將私菸載回，而是聽其他士兵講的云云，屬「
聽聞證據」，故不能為上訴人等有利之認定等語（見原判決第十
一頁第五至七行）。另一方面就證人邱泰湘於偵查中所述：「戚
秀國向局長說他沒有親眼看到私煙被載走，但他知道私煙被強制
載走」（見原判決第七頁第四至五行），證人李繼財於偵審中供
陳：伊與吳萬春、黃郁程聊天時，有士兵向黃郁程回報私煙總數
為二百八十一箱，當時吳萬春詢問士兵是否連同被載走的十八箱
總數應為二百九十九箱等語（見原判決第七頁第十七至二十行）
，及證人李仲凱於偵審中結證：最後勤務中心回報之私煙數量為
二百九十九箱，又伊曾聽弟兄表示現場有十幾箱私煙被載走，故
加總後數量應為二百九十九箱等語（見原判決第八頁倒數第十至
十二行）；凡此不利上訴人等之供詞，而其內容似亦屬「聽聞證
據」者，則予採用。原判決不無對所謂「聽聞證據」之證據價值
，於理由內前後判斷不一，自有採證違背證據法則之違誤。(三)證
人戚秀國於原審審理時證稱：因這批走私香菸有的是國際包，所
以一箱香菸不一定有五百包；後來查有三、四箱，每箱有三、四
百包；當時沒有將每箱都拆開，若以每箱五百包計算，則二百八
十一箱共有十四萬零五百包云云（見原審卷第一０四頁）。如果
不虛，則計算本件走私香菸總數，可否逕以每箱五百包為計算基
準，顯非無疑。原判決於理由四、敘明：「依卷附財政部基隆關
稅局九十四年六月二十三日機普緝字第０九四一０一五八０二號
函示：以其餘二百八十一箱扣案各種私菸完稅價格為基準，最低
完稅價格洋煙之數量為一箱五百包，每包之完稅價格最低為十五
點六元等語，可知被告等三人共同載離之十八箱走私香菸之最低
價格應為十四萬零四百元。」逕以每箱五百包計算系爭十八箱走
私香菸之價額，亦屬可議。此部分尚涉及原判決依貪污治罪條例
第十條第一項、第二項之規定，併予諭知追繳侵占所得財物，如
全部或一部無法追繳時，應追徵其價額或以財產抵償之價額計算
。上訴意旨執以指摘原判決違法，非無理由，應認仍有撤銷發回
更審之原因。
據上論結，應依刑事訴訟法第三百九十七條、第四百零一條，判
決如主文。
中    華    民    國  九十七  年    五    月  二十九  日
                      最高法院刑事第十一庭
                          審判長法官  花  滿  堂
                                法官  黃  正  興
                                法官  陳  東  誥
                                法官  林  錦  芳
                                法官  孫  增  同
      本件正本證明與原本無異
                                      書  記  官
中    華    民    國  九十七  年    六    月    二    日
                                                 H


司法院資訊處製作；財團法人民間司法改革基金會備份。
